【裁判字號】    95,上,1037
【裁判日期】    970229
【裁判案由】    侵權行為損害賠償
【裁判全文】
臺灣高等法院民事判決                  95年度上字第1037號
上  訴  人  甲○○
訴訟代理人  郭蕙蘭律師
複 代理 人  謝國允律師
被 上訴 人  乙○
            丙○○
共      同
訴訟代理人  廖世昌律師
            陳岳瑜律師
            王俊翔律師
上列當事人間請求侵權行為損害賠償事件，上訴人對於中華民國
95年10月20日臺灣臺北地方法院95年度訴字第5043號第一審判決
提起上訴，本院於97年2月19日言詞辯論終結，判決如下：
    主  文
原判決關於駁回上訴人後開第二項之訴及訴訟費用之裁判（確定
部分除外）均廢棄。
被上訴人應連帶給付上訴人新台幣拾柒萬零玖佰柒拾伍元及自
民國94年12月29日至清償日止按年息5%計算之利息。
第一、二審訴訟費用（確定部分除外）由被上訴人連帶負擔37/1
50、餘由上訴人負擔。
    事實及理由
甲、程序方面
一、本件被上訴人經合法通知，未於言詞辯論期日到場，核無民
    事訴訟法第386條各款所列情形，爰依上訴人之聲請，由其
    一造辯論而為判決。
二、按第二審訴之變更或追加，非經他造同意，不得為之，但擴
    張或減縮應受判決事項之聲明者，不在此限，民事訴訟法第
    446條、第255條第1項第3款分別定有明文。上訴人於原審求
    為判命被上訴人給付醫療費用新台幣（下同）116,792元、
    增加生活上需要費用47,775元、減少勞動能力損失3,286,07
    9元、精神慰撫金50萬元，合計3,950,646元及自起訴狀繕本
    送達翌日起算之遲延利息，經原審判決駁回後，提起上訴，
    於本院審理程序中減縮聲明主張：被上訴人應給付醫療費15
    2,220元、增加生活上需要費用47,775元、減少勞動能力損
    失800,005元、精神慰撫金50萬元，合計1,500,000元及自起
    訴狀繕本送達翌日起算之遲延利息，核屬減縮應受判決事項
    之聲明，與首揭規定相符，應予准許。
乙、實體方面
一、本件上訴人主張：伊於民國93年12月06日傍晚時分，騎乘自
    行車行經台北市○○路○段156號松山高中前，欲沿斑馬線穿
    越基隆路等候號誌變換以通過該十字路口，待紅綠燈號誌由
    紅燈轉成綠燈時，始踩動自行車向前行駛，詎同時間由被上
    訴人乙○所駕車號6B-1536號自小貨車為牽引由被上訴人丙
    ○○所駕車號HC-7670號故障之小貨車，自基隆路北往南行
    駛，兩車之間繫有一條黑色繩索作為連結之用，惟兩台貨車
    間距長達五公尺以上，當時未開啟警示燈號，亦無懸掛危險
    標誌，於行經伊等候之路口時，由乙○駕駛之前車見燈號轉
    變，亟欲搶燈號迅速通過，惟所牽引之後車因牽引間距過長
    ，燈號轉變後仍未通過該路口，因伊見前車已通過，亦無看
    見任何牽引車輛危險警告之標誌，且燈號已轉成綠燈可以通
    行，復因當時天色已晚，視線昏暗，根本無法辨明深色繩索
    之作用為何，因燈號轉為綠燈便向前行駛，於不明究裡情形
    下，竟遭前揭牽引車輛所繫繩索絆倒，致伊連人帶車摔倒於
    該路口，並遭牽引車之拖行，後車駕駛丙○○見伊倒臥於路
    上，卻未盡注意之能事，整輛自小貨車再輾過伊身體，致伊
    下肢、臀部受有多處挫傷、擦傷及開放性傷口。經送往台北
    市立聯合醫院忠孝院區急救，幸無生命危險。茲被上訴人因
    過失行為共同不法侵害伊身體組織之完整性及機能之健全性
    ，侵害伊身體權及健康權，應連帶負損害賠償責任。損害賠
    償範圍如下：(一)醫療費用部分：1.台北市立聯合醫院忠孝院
    區醫療費用：93年12月9日至94年5月26日計2,980元、96 年
    2月8日至96年5月10日計3,228元。2.寶興堂中醫診所醫療費
    用：93年12月13日至94年12月5日計106,350元、94年12月6
    日至96年8月8日計9,200元、95年8月10日至96年5月10日計
    23,000元。3.良德堂國術推拿費用及醫療用品：93年12月7
    日至同月13日計7,462元。合計醫療費用為152,220元。(二)增
    加生活上需要費用部分：自車禍發生日93年12月6日起與醫
    療機構間往返，均須以計程車代步，合計支出車共47,775元
    。(三)減少勞動能力損失部分：伊於事故發生前本任職於訴外
    人匯益針織股份有限公司多年，嗣因被上訴人之侵權行為致
    無法續行原職務，茲伊為40年6月14日出生，至100 年6月14
    日止滿60歲，又伊係於94年7月15日離職，故自同月16日起
    至年滿60日止，尚有70月又29天（按上訴人以70.5個月為計
    算基礎），且依行政院勞工委員會最新公布之勞工基本薪資
    為每月17,280為薪資計算基礎，被上訴人應給付伊減少勞動
    能力損失合計為1,218,240元（17,280元×70.5月），爰僅
    就800,005元部分為請求。(四)精神慰撫金部分：伊因被上訴
    人之侵權行為，身體及精神均承受極大痛苦，乃請求非財產
    上損害賠償50萬元。合計伊所受損害為150萬元（152 ,220
    元＋47,775元＋800,005元＋50萬元）。爰依侵權行法之法
    則，求為命被上訴人連帶給付150萬元及自起訴狀繕本送達
    翌日起算遲延利息之判決（未繫屬本院部分，不再贅述）。
二、被上訴人則以：對上訴人主張醫療費及交通費之支出不爭執
    ，但寶興堂中醫診所於94年2月14日之收據說明欄記明「車
    禍受傷挫傷症候群，外傷已痊癒」、上訴人亦自承「因外傷
    癒合而經醫囑無庸前往繼續接受西式科學醫學醫療之需要」
    ，是上訴人實際上並無減少或喪失勞動能力之情形，自不得
    請求該損失。退步言之，縱伊應負損害賠償責任，然上訴人
    亦「涉嫌違反號誌管制」，自有部分過失，伊自得主張過失
    相抵。況伊與國泰世紀產物保險公司迄今已賠付上訴人195,
    696元等語，資為抗辯。
三、原審為上訴人全部敗訴之判決（原審原判准醫藥費24,002元
    、增加生活需要交通費13,945元、慰撫金10萬元，合計137,
    974元。嗣與被上訴人已支付之慰問金及保險公司之理賠金
    合計169,021元扣抵後，已無可請求之金額）。上訴人提起
    上訴，並減縮聲明為：原判決關於後開第二項之訴部分廢棄
    ；上廢棄部分，被上訴人應連帶給付上訴人150萬元及自起
    訴狀繕本送達翌日起算遲延利息之判決。被上訴人則聲明：
    上訴駁回。
四、查上訴人主張其於上開時日，發生上開事故，受有多處挫傷
    、擦傷及開放性傷口，當時現場有台北市政府警察局信義分
    局交通分隊員警林化煥到場處理，並經交通大隊第四組作有
    事故肇事原因初步分析研判表。被上訴人亦因過失傷害經原
    法院各判處有期徒刑三月等情，有診斷證明書、道路交通事
    故當事人登記聯單、事故肇事原因初步分析研判表等為證（
    見原法院交通事件卷4至8頁），並經本院調閱原法院94年度
    交易字第527號傷害案卷屬實，復為被上訴人所不爭執，應
    堪信為真實。是本件首應審究者，厥為：(一)肇事責任之歸屬
    ？(二)賠償金額若干？茲分項詳析如后：
  (一)責任歸屬
    1.經核閱上開刑事案卷乙○於原法院上開刑事案件審理時供
      稱：其所駕駛之車輛有開訊號燈，牽引線是長了一點，後
      面的車沒有亮燈等語（見該案卷95年2月21日筆錄），丙
      ○○亦供稱：當天其車輛故障，由父親的車輛牽引，其同
      意父親這樣做等語（見同上筆錄），並均自承拖吊車輛與
      故障車輛相隔距離8公尺，且兩車之牽引拖吊繩索並無懸
      掛危險標識等情（同上卷94年12月20日筆錄第4頁）。是
      乙○以其車輛牽引丙○○之故障車輛，並經丙○○同意，
      且兩車前後相隔距離超過5公尺，僅於牽引車輛開啟閃光
      燈，而未於故障車輛及牽引裝置上懸掛危險標識，致上訴
      人無從注意拖曳故障之車輛，因穿越基隆路時遭該拖吊繩
      索絆倒而受傷，已堪認定。
    2.按汽車非經公路監理機關核准，不得擅自附掛拖車行駛。
      但故障車輛應以救濟車或適當車輛牽引，牽引裝置應牢固
      ，兩車前後相隔距離不得超過5公尺，牽引車前端、故障
      車後端及牽引裝置應懸掛危險標識，道路交通安全規則第
      85條定有明文。被上訴人應注意依上開道路交通規則之規
      定，以避免危險之發生，而依肇事當時之情形，並無阻礙
      其注意之情事，被上訴人竟疏於注意，肇致本件車禍，其
      二人顯然均有過失，且上訴人受傷與被上訴人過失之間有
      相當因果關係，自應負過失侵權行為損害賠償之責。
    3.從附於交通事件卷第8頁之肇事原因初步分析表所載，上
      訴人有違反號誌管制之情事。又經本院送請台北市車輛行
      車事故鑑定委員會鑑定責任之歸屬，該會認「肇事當時係
      屬下班尖峰時段，基隆路流量應相當可觀，乙○君駕駛自
      小貨車由路緣處若欲牽引丙○○君自小貨車斜向往基隆路
      車行地下道行駛，似應等待至第三時相將末之車流空檔時
      方有可能（推論第一、二時相與第三時相前段基隆路北向
      南方向有大量車流），甚至亦不排除係於第四時相初基隆
      路北向南車流已開始停等之時段。是以乙○君自小貨車與
      李君自行車均可能未依號誌指示行止之情事；另乙○君與
      丙○○君兩車間之距離超過5公尺，且乙○君自小貨車前
      端、丙○○君自小貨車後端及兩車間之牽引線階未懸掛危
      險標識，此不僅與道路交通安全規則第85條規定不符，亦
      造成其他用路人無法識別致生危害；又丙○○君自小貨車
      肇事前雖已故障喪失動力，惟煞車系統與方向盤均應仍可
      動作，其發現李君人車時應可採去（取）適當之安全措施
      （如閃避、煞車等）以避免肇事。是以研判，乙○君自小
      貨車『涉嫌違反號誌管制』與『牽引車輛、牽引車前端、
      故障車後端及牽引裝置未懸掛危險標識』為本事故之肇事
      主因；李君腳踏車『涉嫌違反管制號誌』為本事故之肇事
      次因；丙○○君自小貨車『操控失當』亦為本事故之肇事
      主因。」，此有該會鑑定意見書足考（見本院卷(一)86、87
      頁）。本院參酌該意見書及肇事全盤過程，認被上訴人應
      負90%之過失責任，上訴人之過失責任為10%。
  (二)賠償金額
    按因故意或過失，不法侵害他人之權利者，負損害賠償責任
    。故意以背於善良風俗之方法，加損害於他人者亦同。數人
    共同不法侵害他人之權利者，連帶負損害賠償責任；不能知
    其中孰為加害人者，亦同。不法侵害他人之身體或健康者，
    對於被害人因此喪失或減少勞動能力或增加生活上之需要時
    ，應負損害賠償責任。不法侵害他人之身體、健康、名譽、
    自由、信用、隱私、貞操，或不法侵害其他人格法益而情節
    重大者，被害人雖非財產上之損害，亦得請求賠償相當之金
    額。民法第184條第1項、第185條第1項、第193條第1項及第
    195條第1項前段均分別定有明文。本件被上訴人既應負侵權
    行為責任，自應賠償上訴人如下之金額：
    1.醫療費用：(1)台北市立聯合醫院忠孝院區醫療費用：93年
      12月9日至94年5月26日計2,980元、96年2月8日至96年5月
      10日計3,228元。(2)寶興堂中醫診所醫療費用：93年12月1
      3日至94年12月5日計106,350元、94年12月6日至96年8月8
      日計9,200元、95年8月10日至96年5月10日計23,000元。
      (3)良德堂國術推拿費用及醫療用品：93年12月7日至同月1
      3日計7,462元。合計醫療費用為152,220元，此部分有醫
      療費收據為憑，復為被上訴人所不爭執，自堪信為真實。
    2.增加生活上需要費用（即交通費用）：自車禍發生日93年
      12月6日起與醫療機構間往返，均須以計程車代步，合計
      支出車共47,775元，此部分亦有收據可考，復為被上訴人
      所不爭執，堪信為真實（見原審附民卷27至36頁）。
    3.減少勞動能力損害
      (1)按身體或健康受侵害，而減少勞動能力者，其減少及殘
        存勞動能力之價值，不能以現有之收入為準，蓋現有收
        入每因特殊因素之存在而與實際所餘勞動能力不能相符
        ，現有收入高者，一旦喪失其職位，未必能自他處獲得
        同一待遇，故所謂減少及殘存勞動能力之價值，應以其
        能力在通常情形下可能取得之收入為標準（參見最高法
        院61年台上字第1987號判例）。就考量因受傷而減少及
        殘存勞動能力之價值，上訴人陳明所遭受身體上之傷害
        已經痊癒（見原審卷38頁），可見上訴人痊癒後並無「
        其減少及殘存勞動能力」之問題，又有寶興堂中醫診所
        於94年02月14日之收據說明欄記明「車禍受傷挫傷症候
        群（93年12月06日），外傷已痊癒」可參，自無由發生
        減少勞動能力之損害。
      (2)關於94年02月12日前對勞動能力之影響，上訴人雖陳明
        「94年07月15日影響到工作表現而無法繼續工作」，並
        提出匯益針織公司所出具於94年7月15日離職之離職證
        明書為證（見本院卷(一)205頁）。但依該證明書所載上
        訴人係「發生車禍後即經常請假，影響公務之進行」，
        可見上訴人並無喪失或減少勞動能力。茲上訴人從未敘
        明在離職之前，有因受傷而影響工作之任職或薪支之減
        少，所以無任何積極之證據證明上訴人因為受傷而減少
        勞動能力，此部分請求亦無由准許。
    4.慰撫金部分：
      (1)上訴人稱因本件車禍至94年07月15日影響到工作表現而
        無法繼續工作，又因身體上之傷害雖已痊癒，但腳部常
        因天氣變化而感到無法施力且疼痛難耐，精神上之痛苦
        ，實非常人所能負擔，爰向被上訴人請求50萬元之非財
        產上之損害賠償，但被上訴人認為斟酌雙方之經濟狀況
        、被害人身分、地位、教育程度，參酌被上訴人之家境
        ，認50萬元過高資為抗辯。
      (2)被上訴人確實造成上訴人相當之傷勢，且造成上訴人行
        動上諸多不便，為期數個月，經斟酌過失之情節及兩造
        之經濟狀況，本院認以40萬元為適當，就此部分予以准
        許。
    經合計醫藥費部分152,220元、增加生活需要交通費部分47,
    775元、慰撫金部分40萬元，共599,995元。被上訴人係負90
    %之責任，應賠償539,996元（599,995元×90%，元以下四捨
    五入）。又上訴人前已獲賠償169,021元，此為其所不爭執
    ，應予扣除。故上訴人尚可請求賠償370,975元（539, 996
    元－169,021元）。上訴人就此部分之請求，洵屬正當，應
    予准許。逾此部分之請求，即非正當，不應准許。
五、綜上所述，上訴人依侵權行為法則，請求被上訴人賠償370,
    975元及自起訴狀繕本送達翌日起即94年12月29日起至清償
    日止，按年息5%計算之利息，自屬正當，應予准許。原審就
    此部分原審未細心研求，為上訴人敗訴之判決，自有未合。
    上訴意旨，指摘原判決此部分不當，求予廢棄改判，為有理
    由，爰將原判決此部分予以廢棄改判。其餘請求，均非正當
    ，原審為上訴人敗訴之判決，核無違誤，應予維持。上訴意
    旨，仍執陳詞，指摘原判決此部分不當，求予廢棄改判，為
    無理由，此部分上訴應予駁回。
六、因本件事證已臻明確，兩造其餘主張陳述及所提之證據，均
    毋庸再予審酌，附此敘明。
據上論結，本件上訴為一部有理由、一部無理由，依民事訴訟法
第463條、第385條第1項前段、第449條第1項、第450條、第79條
、第85條第1項前段，判決如主文。
中    華    民    國    97    年     2    月    29    日
                  民事第十六庭
                        審判長 法  官 沈方維
                               法  官 呂淑玲
                               法  官 王淇梓
正本係照原本作成。
不得上訴。
中    華    民    國    97    年    2     月    29    日
                               書記官 吳碧玲


司法院資訊處製作；財團法人民間司法改革基金會備份。
